【裁判字號】    97,建,102
【裁判日期】    990414
【裁判案由】    損害賠償
【裁判全文】
臺灣板橋地方法院民事判決               97年度建字第102號
原      告  己○○
            丙○○
            丁○○
            甲○○
            戊○○
上五人共同
訴訟代理人  黃淑琳律師
複  代理人  許淵秋律師
被      告  庭佳建設股份有限公司
法定代理人  乙○○
訴訟代理人  林廷隆律師
上列當事人間請求損害賠償事件，本院於民國99年3 月24日言詞
辯論終結，判決如下：
    主  文
被告應給付原告新臺幣貳佰捌拾萬玖仟元，及自民國97年5 月15
日起至清償日止，按週年利率百分之五計算之利息。
原告其餘之訴駁回。
訴訟費用由被告負擔十分之四；餘由原告負擔。
本判決第一項原告以新臺幣玖拾萬柒仟元為被告供擔保後，得
假執行；但被告如以新臺幣貳佰捌拾萬玖仟元為原告預供擔保，
得免為假執行。
原告其餘假執行之聲請駁回。
    事實及理由
一、原告主張：
(一)、原告五人所有門牌號碼分別為臺北縣板橋市自強新村61-1號
    1 樓至5 樓房屋（下稱系爭房屋），基地坐落在臺北縣板橋
    市○○段717 地號，因被告於95年間在鄰地施作94年板建字
    第522 號建案亦即興建臺北縣板橋市○○段718 地號上之房
    屋（下稱被告房屋）至96年7 月間完工交屋時，原告發現系
    爭房屋受有嚴重傾斜情形，原、被告之兩棟大樓頂部更已碰
    撞接觸在一起，已嚴重影響房屋之結構安全，故原告委請臺
    灣省建築師公會臺北縣辦事處進行鑑定，鑑定報告書表示：
    本鑑定標的物興建完工（70年）迄今已26年。期間經歷921
    大地震，並未有明顯傾斜情形，但鄰房施工完成後即發生嚴
    重傾斜現象，而且兩棟大樓頂部已碰撞擠壓在一起，疑係鄰
    房施工中擾動土壤，造成鑑定標的物傾斜之情形，會否繼續
    傾斜推擠鄰房有待觀察監測，判斷損及結構安全事項。需支
    付之修復費用估計為新臺幣（下同）8,109,990 元。原告乃
    以律師函告知被告上情，請其回復原狀並賠償損害，詎被告
    回覆表示：系爭房屋之傾斜情形，在伊施工之前便已存在，
    非施工所致等語。為此，原告乃依民法第184 條、第214 條
    規定，請求被告賠償所需支出之修復費用之損失。
(二)、原告固不否認於被告施工前，系爭房屋即有些微傾斜之情形
    ，然自興建後20餘年間僅向東傾斜5.68公分，此有原告所提
    上開鑑定報告可稽，而在被告房屋興建後，短短不到2 年期
    間，傾斜角度即加劇向東傾斜近4 公分、向西傾斜7 公分許
    ，各占傾斜總量之29％、62％，可見系爭房屋目前傾斜情形
    係被告施工不當所致，應由被告負回復原狀之賠償責任。至
    在鈞院審理中另送請臺灣省土木技師公會所製作之傾斜鑑定
    報告書記載「造成原告房屋傾斜之原因：(一)本建築物基礎結
    構有兩種型式，造成建築物不均勻沈陷。(二)本建築物基礎結
    構建築在軟弱地層。」，被告既在興建前即委託進行地質鑽
    探，有鑽探試驗分析報告可參，則被告自應考量系爭房屋與
    被告房屋建造日期相隔25年、非連棟建物、地質軟弱等情，
    進行妥善之地質改良工法，然被告僅在其興建房屋之土地上
    施作地質改良，並未顧及系爭房屋將因其擾動土壤而發生更
    嚴重之傾斜，故認被告興建房屋應為造成損害之主因。系爭
    房屋雖有加蓋頂樓，但係於建築完工時便已加蓋，故加蓋部
    分已達25年許，僅造成如上述之些微傾斜情形，可見與後來
    之大幅傾斜並無關係。
(三)、聲明：被告應給付原告等全體共有人8,109,990 元，及自97
    年5 月15日起至清償日止，按週年利率百分之5 計算之利息
    ；願供擔保，請准宣告假執行。
二、被告則以：
(一)、系爭房屋在被告房屋興建之前，便有傾斜之情形，原告所提
    之臺灣省建築師公會臺北縣辦事處鑑定報告書亦僅稱「疑」
    係鄰房施工中擾動土壤，造成鑑定標的物傾斜之情形等語，
    並未直接認定傾斜係由於被告興建房屋所致。況原告所提鑑
    定報告第九點結論與建議之第三項記載「本鑑定案無鄰房興
    建相關資料足夠供研判，請申請人循司法途徑向相關單位調
    借施工前現況鑑定報告書，並向臺北縣政府申請鄰房相關資
    料，再行辦理。」，可見該鑑定報告證明力不足。此外，被
    告另於94年間自行委託中華民國建築技術學會予以鑑定，可
    證系爭房屋確於被告房屋興建前即已傾斜。而在鈞院審理中
    另送請臺灣省土木技師公會所製作之傾斜鑑定報告書中記載
    「造成原告房屋傾斜之原因：(一)本建築物基礎結構有兩種型
    式，造成建築物不均勻沈陷。(二)本建築物基礎結構建築在軟
    弱地層。」，並未認定被告施工係造成系爭房屋傾斜之原因
    ，故原告請求被告賠償損害並無理由。
(二)、被告房屋係於95年7 月20日完工，於94年4 月5 日被告委託
    中華民國建築技術學會鑑定時，被告尚未施工，然是時系爭
    房屋業有北側外牆向北傾斜3.12公分、東側外牆向東傾斜5.
    68公分、西側外牆向東傾斜3.52公分之情，足證系爭房屋之
    傾斜，與被告無關。此外，原告委託之建築師公會係於96年
    9 月14日測量，嗣臺灣省土木技師公會於98年10月4 日再行
    測量，結果則為系爭房屋東側外牆又向東傾斜2.9 公分、西
    側外牆向東傾斜0.7 公分、北側外牆向北傾斜4.2 公分，然
    96年9 月14日至98年10月4 日之前，被告房屋早已完工，故
    不可能發生原告所指土壤擾動之情形。況被告在興建房屋時
    ，業已進行地質改良，並採筏式基礎型式施工，於建物基礎
    開挖前復在四周施打檔土設施（鋼軌樁及襯木板），顯無施
    工不當。再者，依地質鑽探及試驗分析報告，並無被告需一
    併將原告土地施作地質改良之內容，復無何等法令規定被告
    需為原告土地施作地質改良工程。系爭房屋在屋頂平台加蓋
    房屋，更超出其自身承載重量，加快其屋不均勻沈陷之速度
    。綜言之，系爭房屋之傾斜，並非被告施工所致，而應係由
    於系爭房屋之基礎結構有兩種型式，而系爭房屋又建築在軟
    弱地層，才造成系爭房屋之不均勻沈陷傾斜。縱認被告應負
    賠償責任，修復費用也非如原告所述。
(三)、聲明：原告之訴及假執行之聲請均駁回；如受不利判決，願
    供擔保，請准宣告免為假執行。
三、兩造不爭執之事實：
    系爭房屋係於79年11月8 日建築完成。於94年11月15日前，
    東側為空地。被告房屋係於95年7 月20日在該東側空地上興
    建94年板建字第522 號建案（即被告房屋）完工。系爭房屋
    在被告房屋興建前亦即94年4 月5 日前，東側外牆業已向東
    傾斜5.68公分、西側外牆業已向東傾斜3.52公分、北側外牆
    業已向北傾斜3.12公分。迄98年10月4 日止，系爭房屋之東
    側外牆共向東傾斜12.1公分、西側外牆共向東傾斜11.3公分
    、北側外牆共向北傾斜4.2 公分。被告興建房屋時僅有在被
    告房屋所在地基施作地質改良工程，並未在系爭房屋所在地
    基施作地質改良工程。
四、本院得心證之理由：
    原告主張被告因於鄰地施作94年板建字第522 號建案，致其
    所有系爭房屋傾斜加速，危及居住安全受有損害而有修復之
    必要，經委託臺灣省建築師公會鑑定，估計修復費用為8,10
    9,990 元，業據其提出房屋照片、建物登記第二類謄本、鑑
    定報告書、律師函、掛號回執等影本為證。被告否認系爭房
    屋之傾斜係由於被告施工所致，修復費用亦非如原告所述，
    而以前揭情詞置辯。是以，本件應審酌之爭執點厥為：原告
    得否基於侵權行為之規定，請求被告賠償？若可，原告得請
    求之金額範圍應為若干？茲說明理由如下：
(一)、按建築物在施工中，鄰接其他建築物施行挖土工程時，對該
    鄰接建築物應視需要作防護其傾斜或倒壞之措施。挖土深度
    在一公尺半以上者，其防護措施之設計圖樣及說明書，應於
    申請建造執照或雜項執照時一併送審。建築法第69條定有明
    文。又按違反保護他人之法律，致生損害於他人者，負賠償
    責任。但能證明其行為無過失者，不在此限。民法第184 條
    第2 項亦有明定。負損害賠償責任者，除法律另有規定或契
    約另有訂定外，應回復他方損害發生前之原狀。債權人得請
    求支付回復原狀所必要之費用，以代回復原狀，同法第213
    條第1 項、第3 項亦有明文。
(二)、經查，本件被告自承係起造人，並非所有人（參本院卷二第
    66頁筆錄）。而兩造對系爭房屋係於79年11月8 日建築完成
    ；系爭房屋在被告房屋興建前亦即94年4 月5 日前，東側外
    牆業已向東傾斜5.68公分、西側外牆業已向東傾斜3.52公分
    、北側外牆業已向北傾斜3.12公分；被告係在鄰近原告系爭
    房屋（坐落臺北縣板橋市○○段717 地號）旁之臺北縣板橋
    市○○段718 地號上興建房屋；被告房屋係於95年7 月20日
    興建完工；嗣迄98年10月4 日止，系爭房屋之東側外牆共向
    東傾斜12.1公分、西側外牆共向東傾斜11.3公分、北側外牆
    共向北傾斜4.2 公分等情並不爭執，復有臺灣省土木技師公
    會傾斜鑑定報告書在卷可稽。職是，系爭房屋在興建完成後
    至被告施工時約15年期間，原有傾斜率占現在傾斜比例分別
    為東側外牆為47％、西側外牆為31％、北側外牆為74％【計
    算式：原傾斜公分除以最後總傾斜公分--（5.68÷12.1）、
    （3.52÷11.3）、（3.12÷4.2 ），個位數以下四捨五入】
    ；而在94年4 月5 日起迄98年10月4 日止之約4 年期間，其
    傾斜率占現在傾斜比例分別為東側外牆為53％、西側外牆為
    69 ％ 、北側外牆為26％【計算式：94年4 月5 日至98年10
    月4 日之合計傾斜公分除以最後總傾斜公分--（6. 42 ÷12
    .1）、（7.78÷11.3）、（1.08÷4.2 ），個位數以下四捨
    五入】乙節，堪可認定。另查，被告自承興建被告房屋之開
    挖深度為2 公尺（參本院卷二第66頁背面筆錄），而被告房
    屋所在土地於其施工前所自行委作之地質報告亦載明地質條
    件為分土質沙土層、需進行地質改良之原因為「有液化破壞
    之危險」等情，亦有臺灣省土木技師公會98-1031 號傾斜鑑
    定報告書在卷可憑（參該報告書附件九第30頁）。是則依上
    揭建築法第69條規定，被告在建築物施工中，鄰接其他建築
    物施行挖土工程時，對該鄰接建築物應視需要作防護其傾斜
    或倒壞之措施；挖土深度在一公尺半以上，其防護措施之設
    計圖樣及說明書，應於申請建造執照或雜項執照時一併送審
    。此項規定乃係法律依其一般目的為避免防止他人權益受損
    害所設，係屬保護他人之法律。然查，被告僅就其被告房屋
    進行地質改良工程，並未就原告之系爭房屋作任何防護傾斜
    或倒壞之措施，被告雖主張開挖前於開挖範圍四周有施作擋
    土設施（鋼軌樁及襯木板）云云，惟此仍為對自己基地所為
    之改良施作措施，並非對原告房屋施以必要之監測及防止傾
    斜之措施，其所辯自不足據。而系爭房屋在被告房屋興建後
    ，亦確有傾斜角度加速加大之情，業如上述，是堪認被告之
    施工有違反上開建築法之保護他人之法律，並與原告房屋傾
    斜有相當因果關係甚明。又按民法第184 條第2 項係屬獨立
    之侵權行為類型，凡違反保護他人法律致生損害於他人，即
    應負賠償責任，行為人如為免責之抗辯，依同條項但書之規
    定，即應負證明其行為無過失之舉證責任（該條修正立法意
    旨參照）。是本件被告主張其行為無過失，依民法第184 條
    第2 項但書規定，自應由被告負舉證責任，然查，被告並未
    舉證證明其已視需要對鄰接建築物施作防護其傾斜或倒壞之
    措施而善盡其義務、且無過失之情，因此，被告應依民法第
    184 條第2 項規定負侵權行為之損害賠償責任。
(三)、又負損害賠償責任者，除法律另有規定或契約另有訂定外，
    應回復他方損害發生前之原狀。本件系爭房屋在被告興建房
    屋前，即有東側外牆向東傾斜5.68公分、西側外牆向東傾斜
    3.52公分、北側外牆向北傾斜3.12公分之情，業如上述，是
    被告所應負之損害賠償責任，僅在回復系爭房屋損害發生前
    之原狀，亦即並非回復到毫無傾斜之程度。又查，原告雖提
    出其自行送鑑定之臺灣省建築師公會安全鑑定報告書據以請
    求修復費用8,109,990 元云云，然本院審酌該鑑定報告之製
    作過程，欠缺鄰房開工前所做之現況鑑定報告書及鄰房興建
    相關資料（參97年度板調字第196 號卷第14頁），且修復費
    用亦屬初步估計（參同卷第18、19頁），故尚難遽採。而本
    院在審理中另送請鑑定之臺灣省土木技師公會98-1031 號傾
    斜鑑定報告書，本院審酌既經兩造參與，復有雙方資料具足
    可參，且評估之回復經費亦詳列細項如鑑定報告書之附件十
    一所載，堪可採信，是應以該鑑定報告書所定之530 萬元為
    準。系爭房屋在被告房屋興建前之原有傾斜比例既分別為東
    側外牆為47％、西側外牆為31％、北側外牆為74％；被告房
    屋興建後之增加傾斜比例則分別為東側外牆為53％、西側外
    牆為69％、北側外牆為26％，復如上述，本院審酌被告房屋
    係建在系爭房屋之東側，系爭房屋傾斜角度最大者亦係向東
    ，並審酌本件房損發生之原因及過失程度及其他一切情狀，
    認被告應依53％之比例負擔上開總修復費用530 萬元，始為
    適當，亦即被告應負擔者為興建被告房屋後之傾斜部分之回
    復費用2,809,000 元【計算式：530 萬元×53％＝2,809,00
    0 】。
(四)、綜上所述，本件原告所有之系爭房屋因被告施工造成之損害
    ，被告應負回復原狀之賠償責任，亦即應回復到被告未施工
    前之傾斜狀態，合計修復費用應為2, 809,000元，原告之請
    求於此範圍內，得予准許，逾此範圍，即屬無據，應予駁回
    。
五、從而，原告本於侵權行為法律關係，請求被告給付2,809,00
    0 元，及自被告受催告期滿翌日即97年5 月15日起至清償日
    止，按週年利率百分之5 計算之遲延利息，此一範圍內為有
    理由，應予准許，逾此部分之請求即非有據，應予駁回。
六、兩造均陳明願供擔保請准宣告假執行及免為假執行，就原告
    勝訴部分，核無不合，爰均酌定相當之擔保金額宣告之。至
    原告其餘假執行之聲請，因訴之駁回而失所附麗，應予駁回
    。
七、本件事證已臻明確，兩造其餘攻擊防禦方法與所提證據，經
    審酌後，核與判決結果不生影響，爰不一一論述。
八、據上論結，本件原告之訴，為一部有理由，一部無理由，依
    民事訴訟法第79條、第390 條第2 項、第392 條第2 項，判
    決如主文。
中    華    民    國    99    年    4     月    14    日
                  民事第三庭  審判長法  官  朱耀平
                                    法  官  徐玉玲
                                    法  官  吳金芳
以上正本，係照原本作成。
如對本判決上訴，須於判決送達後20日內向本院提出上訴狀。
                                    書記官  陳昭綾
中    華    民    國    99    年    4     月    16    日

司法院資訊處製作；財團法人民間司法改革基金會備份。
